臺灣臺中地方法院刑事判決　　　　　　　100年度訴字第618號
公　訴　人　臺灣臺中地方法院檢察署檢察官
被　　　告　張素桃
選任辯護人　謝英吉律師
上列被告因毒品危害防制條例案件，經檢察官提起公訴（100年
度偵緝字第225、226號），本院判決如下：
    主       文
張素桃共同販賣第一級毒品，處有期徒刑拾陸年。共同販賣毒品
所得新台幣玖佰伍拾元與許麗芬連帶沒收；如全部或一部不能沒
收時，以其與許麗芬之財產連帶抵償之。
    犯 罪 事 實
一、張素桃（綽號阿桃）明知海洛因係毒品危害防制條例第2條
    第2項第1款所管制之第一級毒品，不得非法持有及販賣，竟
    意圖營利，與許麗芬（綽號阿芬，所犯共同販賣第一級毒品
    罪，業經本院99年度訴字第3114號刑事判決判處有期徒刑7
    年8 月確定）共同基於販賣第一級毒品海洛因之犯意聯絡，
    於民國99年6月30日，在其位於臺中縣后里鄉（現改制為臺
    中市○里區○○○路2之12號（下稱系爭地點）之住處，由
    張素桃提供海洛因，預計以新臺幣（下同）1000元販賣海洛
    因（約0.1克）予黃河益，並委許麗芬於當日上午9時40分許
    出面交付海洛因予前來購買之黃河益。惟許麗芬實際僅收到
    黃河益所交之950元金額，並轉交予張素桃；而許麗芬則可
    獲得張素桃提供之免費施用毒品海洛因之利益。旋於同日15
    時許，黃河益再度前往上址欲購買毒品未果，當場為警攔查
    而循線查悉上情。
二、案經臺中市警察局（現改制為臺中市政府警察局）移送臺灣
    臺中地方法院檢察署檢察官偵查起訴。
    理  由
甲、證據能力部分：
一、按被告以外之人於審判外之言詞或書面陳述，除法律有規定
    者外，不得作為證據；而被告以外之人於檢察事務官、司法
    警察官或司法警察調查中所為之陳述，與審判中不符時，其
    先前之陳述具有較可信之特別情況，且為證明犯罪事實存否
    所必要者，得為證據，刑事訴訟法第159條第1項、第159條
    之3第3款分別定有明文。本件證人黃河益於99年6月30日之
    警詢筆錄，雖係審判外之陳述，而屬傳聞證據，且經被告之
    辯護人，對上開證人之警詢筆錄之證據能力提出異議，認不
    具證據能力。惟查證人黃河益於99年6月30日在臺灣臺中地
    方法院檢察署99年度偵字第13789號毒品危害防制條例一案
    中，經具結後證述：「（檢察官問：在警局所言是否實在？
    ）實在。並沒有教我要這樣講，警方並沒有對我刑求逼供。
    （檢察官問：現在頭腦是否清楚？）清楚。（檢察官問：3*
    8=？）24。（檢察官問：有沒有其他陳述？）我希望可以用
    替代療法」等語。證人黃河益既多次清楚表示其警詢中之陳
    述具任意性，又經檢察官訊問後亦能為正確之數學計算，並
    為己爭取有利之處分，可回溯認定警詢當時陳述確具任意性
    ，是其於本案審理時證稱其當時處於精神不濟之狀態，自無
    可採。證人黃河益於警詢之陳述具任意性之情形下，其於警
    詢時具體陳述其向被告購買毒品之過程；復於同日檢察官訊
    問時經具結後亦為相同之證言，故證人黃河益於警詢之陳述
    為證明犯罪事實存否所必要，依上開說明，具有證據能力，
    得作為證據。
二、按被告以外之人於審判外向法官所為之陳述，得為證據，刑
    事訴訟法第159條之1第1項定有明文；故許麗芬於99年7月1
    日在本院99年度聲羈字第761號案、於99年8月26日在本院99
    年度聲羈更字第6號案、於99年10月22日、99年11月3日、99
    年11月23日在本院99年訴字第3114號案所為之陳述，均具證
    據能力。
三、按被告以外之人於偵查中向檢察官所為陳述，除顯有不可信
    之情況者外，得為證據，刑事訴訟法第159條之1第2項定有
    明文。本案所引用證人黃河益、許麗芬於檢察官偵查中作證
    時具結所為之陳述，並無任何不法取供之情形，被告張素桃
    及其選任辯護人於本院審理時並未就上開證人之證詞之證據
    能力為爭執，本院亦未發現上開證人之陳述有何顯有不可信
    之情況，依上開說明，黃河益、許麗芬於偵查中之證言自具
    有證據能力。
四、除法律另有規定外，實施刑事訴訟程序之公務員因違背法定
    程序取得之證據，其有無證據能力之認定，應審酌人權保障
    及公共利益之均衡維護，刑事訴訟法第158之4定有明文。本
    案以下所引用之非供述證據，並無證據證明係實施刑事訴訟
    程序之公務員違背法定程序所取得，自應認均具有證據能力
    。
乙、實體部份：
一、訊據被告張素桃矢口否認有何前揭犯行，辯稱：許麗芬以前
    與伊丈夫住在一起，伊丈夫死後許麗芬仍稱要至伊家中居住
    ，伊拒絕之，但許麗芬仍稱其並無地方可供居住而要求住伊
    家，嗣伊因手受傷而出門就醫，故對於許麗芬與黃河益於上
    揭時地之毒品交易買賣均不知情；又黃河益當日至伊家前，
    並未與被告為事前聯絡，即逕至伊家中購買毒品時，係由許
    麗芬出面應門並交付毒品海洛因及收受毒品之價金，並無其
    他事證足證係被告與許麗芬基於共同犯意聯絡，而販賣毒品
    海洛因與黃河益云云。經查：
（一）證人許麗芬於上開時、地與被告張素桃共同販賣海洛因給
      證人黃河益，業經本院99年度訴字第3114號刑事判決判處
      有期徒刑7年8月確定；而證人黃河益亦因多次施用第一級
      毒品海洛因，經本院99年度訴字第2987號刑事判決定應執
      行刑2年6月確定；業經調取本院99年度訴字第3114號卷宗
      及99年度訴字第2987號卷宗核閱屬實。
（二）證人許麗芬於99年7月1日檢察官訊問時、99年7月1日及99
      年8月26日本院法官受理檢察官聲請羈押及延長羈押訊問
      時及99年10月22日、99年11月3日、99年11月23日於本院
      99年訴字第3114號案件訊問及審理時，均陳述與被告共同
      販賣海洛因給證人黃河益，有各該次筆錄附卷可證。證人
      許麗芬於100年3月29日本院審判時具結後仍證稱：當日被
      告張素桃因手受傷，故請伊至被告住處協助處理家務，伊
      因而至被告住處，嗣被告因故出門，臨走前對伊稱稍後黃
      河益將前來購買毒品海洛因，並囑咐伊代交付毒品海洛因
      予黃河益及應收取價金1000元，伊即依被告之指示而於上
      揭時地與黃河益交易，惟當時因黃河益以百元鈔並全為捲
      起交付予伊，伊亦疏未注意，故至被告回來時才發現黃河
      益僅交付9張百元鈔，及1個50元銅幣，即僅交付950元等
      語。證人許麗芬前後陳述相隔逾9月，但有關被告交付海
      洛因、告知黃河益將前來購買及把黃河益交付的錢轉交給
      被告等主要情節均相當一致，應非自己所能設想虛構。而
      被告既曾因手傷，要求證人許麗芬協助處理家務，顯見被
      告與證人許麗芬有相當之情誼，衡情證人許麗芬應無動機
      故意陷害被告；故本院認證人許麗芬之證言，應堪信為真
      。
（三）證人黃河益於99年6月30日之警詢筆錄陳述：「（警員問
      ：你前往臺中縣后里鄉○○路2之12號購買毒品海洛因，
      係向何人購買毒品？購買何種毒品？）我至上述地點是要
      向綽號『阿桃』女子購買毒品海洛因，但是是綽號『阿芬
      』女子拿給我的。（警員問：你總共至臺中縣后里鄉○○
      路2之12號購買過幾次毒品？於何時？向何人購買？交易
      金額及數量為何？）我總共去上址購買過二次毒品海洛因
      。第一次是大約99年6月30日上午9時40 分許，至臺中縣
      后里鄉○○路2之12號，向綽號『阿芬』女子，以新台幣
      1000元之價格購得毒品海洛因1小包（約0.1克）第二次是
      於99年6月30日下午15時0分許，至臺中縣后里鄉○○路2
      之12號，要購買毒品海洛因，但綽號『阿芬』女子跟我說
      目前沒有貨，然後我就離開了。（警員問：你上稱至臺中
      縣后里鄉○○路2之12號購買毒品海洛因，交易方式為何
      ？）我於99年6月30日上午9時40分許，至臺中縣后里鄉○
      ○路2之12號門口時，該址所飼養的狗就會吠叫，當時綽
      號『阿芬』女子，走出來問我要幹麼，我就問『阿芬』有
      沒有海洛因，『阿芬』說剩1小包，然後我從鐵門的縫隙
      拿新台幣1000元給『阿芬』，接著『阿芬』就同樣從鐵門
      的縫隙拿1小包毒品海洛因給我，後來我就離開」等語，
      並當場依法指認被告與許麗芬，有臺中市警察局刑警大隊
      偵六隊指認犯罪嫌疑人1紙在卷可稽；證人黃河益復於99
      年6月30日99年度偵字第13789號具結證稱：「（檢察官問
      ：今日下午3時許警方是否在后里鄉○○路與內東路口盤
      查你？）是。（檢察官問：當時你是自何處出來？）從阿
      桃家出來，他家住泉州路那邊，我是去跟阿桃買海洛因，
      我今天共去阿桃家二次，第一次是在早上9時許，這次是
      阿芬拿給我海洛因的，我跟他買1000元的海洛因，我錢是
      交給阿芬，第二次也是在阿桃家，這次也阿芬出來，他說
      沒有海洛因了，所以第二次我沒有買到。（檢察官問：今
      日早上買到的海洛因是否已施用完？）是，我就是拿到后
      里火車站施用的。（檢察官問：你跟阿芬買過幾次毒品？
      ）以前就有買過，98年出獄之後，就只有今天買，因為我
      聽說阿桃邊常常都有警方埋伏，所以我不敢過去買。（檢
      察官問：有無跟阿桃買過毒品？）有，但那是96年間的事
      情。（檢察官問：阿桃與阿芬關係？）阿芬在幫阿桃帶小
      孩，我以前去向阿桃買海洛因也是阿芬拿毒品給我的。（
      檢察官問：你去買毒品錢是否會打電話先跟他們聯絡？）
      不會，我都是直接過去，他家有養狗，看到陌生人靠近就
      會吠，阿芬就會出來，但我們無法進入他家，我都是在門
      縫跟阿芬講我要買多少，再從門縫將錢交付給他，他毒品
      也是從門縫交給我。（檢察官問：如何知道阿桃、阿芬那
      邊可以買毒品？）我在10幾年前就知道了，他們賣很久了
      。（檢察官問：今日早上是如何交易？）我去時，狗在吠
      ，阿芬就出來問我要做什麼，我就告訴他，我要買10 00
      元的海洛因，他就進到房子內拿毒品1包給我，我就交給
      他1000元。（檢察官問：與阿芬、阿桃是否有仇恨或金錢
      糾紛？）沒有。（檢察官問：阿芬有無住阿桃那邊？）應
      該有，因為我每次去都看他在那裡。」等語。而證人黃河
      益於本案審判時，具結後與證人許麗芬當庭對質後亦證稱
      ：「（審判長問：你是否知道那個地方是被告張素桃的住
      處？）她家我知道。（審判長問：你去是要跟被告張素桃
      買毒品還是跟許麗芬買毒品？）是要找張素桃買毒品。」
      等語。按證人黃河益與被告並無仇恨怨隙，衡情於99年6
      月30日如非向被告購買海洛因，其可以僅指證證人許麗芬
      販賣海洛因就已足夠，且已能獲得減輕其刑之利益，何必
      再捏造事實，攀誣構陷被告？故證人黃河益證稱原係計畫
      欲向被告購買海洛因亦可採信。
（四）又販賣毒品之所謂販賣行為，須行為人主觀上有營利意圖
      ，且客觀上有販入或賣出毒品行為，即足構成，至於實際
      上是否已經獲利，則非所問；必也始終無營利之意思，而
      以原價或低於原價有償讓與他人，方難謂為販賣行為，而
      僅得以轉讓罪論處（參照最高法院93年度臺上字第1651號
      判決要旨）。又販賣海洛因本無一定價格，各次買賣之價
      格，當亦各有差異，隨供需雙方之資力、關係之深淺、需
      求之數量、貨源之充裕與否、販賣者對於資金之需求如何
      即殷切與否，以及政府查緝之態度，進而為各種不同之風
      險評估，而為機動性之調整，是其價格標準，自非一成不
      變，且販賣者從各種「價差」或「量差」或係「純度」謀
      取利潤方式，或有差異，然其所圖利益之非法販賣行為目
      的，則屬相同，並無二致。再按販賣毒品之所謂販賣行為
      ，係行為人基於營利之目的，而販入或賣出毒品而言。販
      賣毒品者，其主觀上須有營利之意圖，且客觀上有販賣之
      行為，即足構成，至於實際上是否已經獲利，則非所問。
      即於有償讓與他人之初，係基於營利之意思，並著手實施
      ，而因故無法高於購入之原價出售，最後不得不以原價或
      低於原價讓與他人時，仍屬販賣行為。本件被告所為販賣
      第一級毒品海洛因予證人黃河益之犯行，雖無從察知其販
      賣毒品確實數量與得利情形，惟毒品危害防制條例所處罰
      之「販賣」毒品罪，所著重者為在主觀上有藉以牟利之惡
      性，及對毒品之擴散具有較有償或無償轉讓行為更嚴重之
      危害性，被告有無「營利」之意圖係從客觀之社會環境、
      情況及證人、物證等資料，依據證據法則綜合研判認定；
      衡諸毒品海洛因量微價高，且依一般社會通念以觀，販賣
      行為在通常情形下均係以牟利為其主要誘因及目的，從而
      ，舉凡其有償交易，除足反證其確另基於某種非圖利本意
      之關係外，通常尚難因無法查悉其販入價額作為是否高價
      賣出之比較，而認定無營利之意思。本件被告確有販賣海
      洛因給證人黃河益之行為，考量社會大眾均知買賣海洛因
      係非法行為之客觀社會環境，且被告亦無任何動機，甘冒
      重刑而以原價轉讓海洛因給證人黃河益，依據上開積極證
      據及經驗法則綜合研判，被告應係基於意圖營利之犯意聯
      絡而販賣海洛因，要無疑義。
（五）綜上所述，被告所辯不足採信；其於上揭時地，與許麗芬
      基於共同販賣毒品之犯意聯絡，以950元之實際成交價格
      販賣海洛因與黃河益之犯行，堪以認定。
二、論罪科刑
（一）核被告張素桃所為，係犯毒品危害防制條例第4條第1項之
      販賣第一級毒品罪。被告持有海洛因之低度行為，為販賣
      之高度行為所吸收，不另論罪。被告與許麗芬之間，就上
      開販賣海洛因之犯行有犯意之聯絡及行為之分擔，為共同
      正犯。
（二）按販賣第一級毒品罪之法定刑為死刑或無期徒刑，然同為
      販賣第一級毒品之人，其原因動機不一，犯罪情節未必盡
      同，或有大盤毒梟者，亦有中、小盤之分，甚或僅止於吸
      毒者友儕間為求互通有無之有償轉讓者亦有之，其販賣行
      為所造成危害社會之程度自屬有異，法律科處此類犯罪，
      所設之法定最低本刑卻分別同為「死刑或無期徒刑」，不
      可謂不重。於此情形，倘依其情狀處以較輕之徒刑，即足
      以懲儆，並可達防衛社會之目的者，自非不可依客觀之犯
      行與主觀之惡性二者加以考量其情狀，是否有可憫恕之處
      ，適用刑法第59條之規定酌量減輕其刑，期使個案裁判之
      量刑，能斟酌至當，符合比例原則。本件被告雖犯有販賣
      海洛因之犯行，然考量其交易對象僅有1人，所販賣之海
      洛因數量僅約0.1公克，且本次犯罪所得款項僅有950元，
      不法所得不多，相對於長期大量販賣毒品與不特定多數人
      施用，藉以謀取暴利之情並不相同，被告上揭犯行對社會
      治安及國民健康所生之危害尚非較重，對照此罪最輕為無
      期徒刑之法定刑，不免有情輕法重之情形，且無從與大盤
      販毒者之惡行有所區隔，是其犯罪情狀相較於法定之重刑
      ，在客觀上足以引起一般人之同情，情節尚堪憫恕，爰依
      刑法第59條之規定，酌量減輕其刑。
（三）爰審酌被告曾有施用毒品前科，有臺灣高等法院被告前案
      紀錄表可參，其明知毒品海洛因係戕害人民身心之物，為
      貪圖不法利益，竟更進而為販賣海洛因予他人施用，危害
      社會治安及國民健康，然考量其販賣海洛因之所得不多，
      數量又少、犯後之態度等一切情狀，量處如主文所示之刑
      。
（四）按毒品危害防制條例第19條第1項規定：犯第4條之罪者，
      其供犯罪所用或因犯罪所得之財物，均沒收之，如全部或
      一部不能沒收時，追徵其價額或以其財產抵償之。但該條
      項並無如同條例第18條第1項所定「不問屬於犯人與否，
      沒收之」之明文，自屬相對沒收主義之立法，是其應沒收
      之物，應以屬被告或共犯所有者為限。且按該條項規定，
      既採義務沒收主義，故販賣毒品所得之對價，不問其中成
      本若干，利潤多少，均應全部諭知沒收，貫徹政府查禁煙
      毒之決心，以符立法本旨。被告與許麗芬共同販賣海洛因
      所得950元，未經扣押在案，爰均依毒品危害防制條例第
      19條第1項之規定，諭知連帶沒收之，如全部或一部不能
      沒收時，以被告與許麗芬財產連帶抵償之。
據上論斷，應依刑事訴訟法第299條第1項前段，毒品危害防制條
例第4條第1項、第19條第1項，刑法第11條、第28條，第59條，
判決如主文。
本案經檢察官廖聖民到庭執行職務。
中    華    民    國  100    年     4    月    19     日
                  刑事第二庭   審判長法  官  鄭永玉
                                     法  官  陳得利
                                     法  官  施慶鴻
以上正本證明與原本無異。
如不服本判決應於收受判決後10日內向本院提出上訴書狀，並應
敘述具體理由；其未敘述上訴理由者，應於上訴期間屆滿後20日
內向本院補提理由書（均須按他造當事人之人數附繕本）「切勿
逕送上級法院」。
                                     書記官  許清源
中    華    民    國  100    年     4    月    19     日
附錄論罪科刑法條
毒品危害防制條例第4條第1項
製造、運輸、販賣第一級毒品者，處死刑或無期徒刑；處無期徒
刑者，得併科新臺幣2千萬元以下罰金。